臺灣高等法院民事判決　　　　　　　　　　　　　九十二年度上易字第一０七二號
　　上　訴　人　乙○○
　　　　　　　　丁○○
　　　　　　　　丙○○
　　共　　同
　　訴訟代理人　桂齊恆律師
　　複代理人　　陳美燕
　　被上訴人　　甲○○○○○○.
　　訴訟代理人　李永淳
當事人間請求損害賠償事件，上訴人對於中華民國九十二年九月八日臺灣臺北地方法
院九十一年度訴字第四六七０號第一審判決提起上訴，本院於九十三年三月二十三日
言詞辯論終結，判決如下：
    主      文
上訴駁回。
第二審訴訟費用由上訴人負擔。
    事實及理由
一、上訴人起訴主張：其所創作之「燙髮器」，因具有操作快速，捲燙性佳及保護髮
    質等實用優點及功能，經濟部智慧財產權局核發新型第一二七六九０號專利及其
    專利證書，惟被上訴人未經上訴人同意，擅自於其經營之鉅心美髮店之營業場所
    內使用東田洋實業股份有限公司（下稱東田洋公司）仿冒品（下稱東田洋公司燙
    髮器）作為其營利之工具，顯已侵害上訴人之專利權。被上訴人雖提出中興大學
    鑑定報告書抗辯其未使用仿冒品，惟該鑑定報告所鑑定之依據係已申請近二年之
    「燙髮器結構改良」、「燙髮器結構改良(二)」、「燙髮器之高度調節器結構改良
    」及「多工控制之燙髮機控制板結構改良」之專利申請案，該等申請案迄今並無
    任何一項有經主管機關核准在案，且該申請案之專利範圍係依申請人之所需而提
    出申請，是否與上訴人之專利範圍相同，實應待主管機關之審查後始能確定。況
    本案系爭物品是否完全依照該申請案之說明而實施，亦無法從該鑑定報告中獲得
    確認。雖鑑定報告第二頁第二點壹中，稱「專利案之燙髮棒之陶瓷棒體外筒呈圓
    柱型，待鑑定案之燙髮棒之陶瓷棒體外筒呈圍繞圓周具多數凸緣狀」等語，惟上
    訴人之新型專利並未限制陶瓷棒之外型或其材料；鑑定報告第二點貳中，復稱「
    專利案之燙髮棒之傳熱方式乃是利用空氣對流或金屬片傳導：：：」等語，惟上
    訴人之新型專利並未限制其傳熱方式，由此可見，該鑑定報告之比對基準顯有不
    當之處，鑑定結果自有所偏頗。本案由原審囑託國立台灣科技大學，就本案系爭
    燙髮裝置是否屬上訴人所有之新型第一二七六九０號專利權之技術範圍為鑑定結
    果，認為被上訴人所使用之燙髮器落入經濟部智慧財產局新型第一二七六九０號
    專利權，公告第三一二九二七號之申請專利範圍，足見被上訴人所使用之燙髮器
    確實有侵害上訴人之新型專利權。上訴人前揭專利品之價值為新臺幣（下同）三
    十二萬元，被上訴人購買使用前揭仿冒品使上訴人有前揭價值之損失。又由於被
    上訴人使用仿冒品為消費者捲、燙髮服務而營利，致消費者對被上訴人所使用東
    田洋公司燙髮器與上訴人前揭專利品結構、功能產生混淆誤認，業已對上訴人之
    信譽產生損害上訴人請求業務上信譽損失十八萬元之賠償，合計被上訴人應賠償
    上訴人之損失五十萬元，爰依專利法第一百零五條、第八十八條第一項前段、第
    八十九條第二項規定請求被上訴人賠償五十萬元，及依專利法第一百零五條、第
    八十八條第一項中、後段規定，請求被上訴人不得使用任何侵害上訴人新型一二
    七六九０號「燙髮器」專利之物品等語。並聲明：(一)原判決廢棄。(二)被上訴人應
    給付上訴人五十萬元，及自起訴狀繕本送達之翌日起至清償日止，按週年利率百
    分之五計算之利息。(三)被上訴人不得使用相同於上訴人新型第一二七六九○號「
    燙髮器」專利之物品。
二、被上訴人則以：其使用之「燙髮器」，係向「燙髮器」之製造商訴外人東田洋公
    司購買，訴外人東田洋公司於被上訴人訂購該產品時，即保證該燙髮器絕無侵害
    他人商標或專利權之情事，並委託中興大學做成鑑定結果，已證實該燙髮器並無
    侵害上訴人專利權之情事。雖本件另委由臺灣科技大學針對燙髮器之從物燙髮棒
    所做成之鑑定報告，認為鑑定物品落入上訴人專利保護範圍。惟若本件系爭燙髮
    器，經經濟部智慧財產局所指定之各專利侵害鑑定專業機構分別做出之鑑定結果
    皆不相符，因而導致使用者（即消費者）需承擔不可預料之風險，其如何保障一
    般大眾之交易安全。且上訴人迄今為何未對東田洋公司主張其權利，卻針對各美
    髮店進行訟爭？被上訴人係信任訴外人東田洋公司所提出中興大學之鑑定結果，
    必有其正確性所致。依專利法第九十三條有關新型專利之積極要件規定，參照前
    述中興大學所做成之鑑定結果，被上訴人所使用之燙髮棒之形狀、構造或裝置皆
    與上訴人之專利品有異，其技術思想（即導熱方式）亦不相同。上訴人經由訴外
    人都都行有限公司銷售之燙髮器，與被上訴人購入之訴外人東田洋公司燙髮器價
    格一致，皆為二萬元，且報價時間為同年，被上訴人也並未因此而得以節省任何
    費用。在一般人所能認識之狀況下，被上訴人僅能得知其經由正常管道所購置之
    器材，應為一般無權利瑕疵之正常商品；因此，就被上訴人之主、客觀上，皆認
    定所購置之燙髮器並非仿冒品等語，資為抗辯。並聲明：上訴駁回。
三、兩造不爭執之事實
  (一)上訴人為經濟部智慧財產權局審定之新型第一二七六九０號專利之專利權人，有
    該局核發之專利證書、專利公報在卷可稽（原審卷第十至十八頁），堪為實在。
  (二)上訴人於九十年二月二十一日經由訴外人都都行有限公司以每台單價二萬元之價
    格出售前揭專利燙髮器予「巨星─桃園加盟分部分」。同年八月十五日訴外人東
    田洋公司亦以每台單價二萬元之相同價格出售系爭燙髮器予被上訴人；為上訴人
    所不爭執，並有都都行有限公司及東田洋公司出貨單在卷可稽，足信為真實。
四、上訴人主張被上訴人未經其同意，擅自於其「巨星剪燙北一店」之營業場所，使
    用仿冒其有專利權之燙髮器，依專利法第一百零五條準用第八十八條第一項規定
    第一項，請求被上訴人賠償損害及禁止使用云云。被上訴人抗辯其係以與上訴人
    相同售價購買前揭燙髮器，且出賣人即訴外人東田洋公司亦保證無侵害上訴人專
    利權，其主觀並無侵害上訴人之專利權等語。按「發明專利權受侵害時，專利權
    人得請求賠償損害，並得請求排除其侵害，有侵害之虞者，得請求防止之。」，
    九十二年二月六日修正前專利法定有明文。次按「侵權行為所發生之損害賠償請
    求權，以有故意或過失不法侵害他人權利為其成立要件，若其行為並無故意或過
    失，即無賠償之可言。」（最高法院四十九年度台上字第二三二三號判例要旨參
    照）。查：
  (一)被上訴人向東田洋公司所購買之前揭燙髮器，經原審囑託國立臺灣科技大學鑑定
    結果，固認為：「待鑑定物品落入申請案號第00000000號『燙髮器（新
    型一二七六九○號專利權）之申請專利範圍。」，為被上訴人所不爭執，並有鑑
    定報告書可稽（證物外放）。
  (二)被上訴人抗辯其於九十年八月十五日購買東田洋公司燙髮器時，東田洋公司保證
    非仿冒器，並提出九十年七月十六日國立中興大學機鑑（九○）字第○八七號鑑
    定報告書，以資取信於伊，伊主觀上自無侵害上訴人專利權之故意或過失可言，
    業據其提出上訴人不爭執其形式真正之前揭國立中興大學鑑定報告書為證（原審
    卷二九至三一頁）。依國立中興大學鑑定結果：「待鑑實案（即東田洋公司產品
    ）的燙髮棒之外筒組織及構造與熱傳導方式、燙髮棒加熱控制機制，及整燙裝置
    高度調整結構之技術思想、組件建構及操作機制與專利案不相同。待鑑實物與本
    專利案的專利範圍結構特徵、技術思想無侵犯之處。」（原審卷第二九頁），認
    為東田洋公司燙髮器未侵害上訴人之專利權。雖國立臺灣科技大學鑑定為相反認
    定，惟該鑑定亦稱如係以「全要件原則」為判斷，而其中上訴人專利範圍之要件
    關於燙髮棒部分，係中空狀之陶瓷燙髮棒，而東田洋公司產品係中空狀之木棒，
    二者之不同，故不適用全要件原則，依全要件原則非侵害（鑑定報告書第五頁表
    一）。惟依均等論原則判斷認落入新型第一二七六九○號專利權之專利範圍，有
    該專利鑑定報告書附卷可稽（鑑定報告第六頁）。是就國立臺灣科技大學鑑定言
    ，如單依「全要件原則」不足認東田洋公司燙髮器有侵害上訴人專利權。又二不
    同鑑定單位依不同鑑定原則為鑑定，其結果亦迥異。自難期僅係經營美髮業之被
    上訴人有足夠能力判斷東田洋公司燙髮器是否侵害上訴人專利權，況單依「全要
    件原則」判斷又非侵害，則被上訴人信賴中興大學鑑定結果，而購買東田洋公司
    燙髮器，難謂有何故意過失可言。況上訴人於九十年二月間，即以每台二萬元之
    價格出售其有專利權之燙髮器，而被上訴人於九十年八月十五日以相同價格購買
    之，其未因此而節省任何金錢，此與依經驗法則，專利權商品與仿冒品尚有明顯
    價格差異不符，益證被上訴人無主觀上侵害上訴人專利權之故意過失。是被上訴
    人抗辯，堪予採信。
五、綜上所述，上訴人主張被上訴人購買仿冒之東田洋公司燙髮器，侵害其專利權，
    為不足採，被上訴人抗辯其信賴東田洋公司燙髮器未侵害上訴人專利權，始購買
    之，其未有侵害上訴人專利權之故意或過失，尚屬可信。是則上訴人執此主張被
    上訴人應給付上訴人五十萬元及其法定利息，以及不得使用相同上訴人專利權之
    燙髮器云云，自屬無據。從而，上訴人主張依九十二年二月六日修正前專利法第
    八十八條第一項，請求被上訴人給付上訴人五十萬元，以及不得使用相同上訴人
    專利權之燙髮器為無理由，不應准許。其假執行之聲請亦失所附麗，應併予駁回
    。原審為上訴人敗訴之判決，及駁回其假執行之聲請，並無不合。上訴意旨指摘
    原判決不當，求予廢棄改判，為無理由，應予駁回。
六、本件事證已臻明確，兩造其餘攻擊防禦方法及舉證，與本判決結果不生影響，無
    贅述必要，併予敘明。
七、據上論結，本件上訴為無理由，依民事訴訟法第四百四十九條第一項、第七十八
    條，判決如主文。
中　　　華　　　民　　　國　　九十三　　年　　　四　　　月　　　六　　　日
                                  民事第十五庭
                                      審判長法  官  劉  靜  嫻
                                            法  官  李  錦  美
                                            法  官  吳  光  釗
右正本係照原本作成。
不得上訴。
中　　　華　　　民　　　國　　九十三　　年　　　四　　　月　　　八　　　日
　　　　　　　　　　　　　　　　　　　　　　書記官  于      誠
